【裁判字號】    98,交抗,223
【裁判日期】    980511
【裁判案由】    聲明異議
【裁判全文】
臺灣高等法院高雄分院刑事裁定         98年度交抗字第223號
抗 告 人即
原處分機關  交通部公路總局高雄區監理所
代  表  人  劉育麟
受處分人即
異  議  人  甲○○
上列抗告人因違反道路交通管理處罰條例聲明異議案件，不服臺
灣高雄地方法院中華民國98年4 月6 日裁定（98年度交聲字第61
0 號），提起抗告，本院裁定如下：
    主  文
原裁定撤銷，發回台灣高雄地方法院。
    理  由
一、按道路交通管理處罰條例第21條之1 第1 項明定：「汽車駕
    駛人駕駛聯結車、大客車、大貨車，有下列情形（按共有7
    款情形）之一者，汽車所有人及駕駛人各處新臺幣4 萬元以
    上8 萬元以下罰鍰，並當場禁止其駕駛：一、：：。二：：
    ：：。七、駕駛執照吊扣期間駕車」。同條第二項明定：「
    前項第五款、第六款之駕駛執照，均應扣繳之；第七款並吊
    銷其駕駛執照」。是汽車駕駛人若於駕駛執照吊扣期間仍有
    駕駛聯結車、大客車、大貨車行為，除應處「新臺幣4 萬元
    以上8 萬元以下罰鍰，並當場禁止其駕駛」外，並應「吊銷
    其駕駛執照」無訛。本件異議人即受處分人甲○○（下稱異
    議人）原持領有聯結車駕駛執照，前因酒後酒精濃度超過標
    準而駕駛自小客車，受裁處吊扣違規時所持領之駕駛執照處
    分確定（即高監自裁字裁80─NO0000000 號裁決書），並已
    實際由監理機關自97年4 月30日執行吊扣收繳職業聯結車駕
    駛執照1 枚在案，至98年4 月29日方期滿。異議人猶在吊扣
    期間，竟於97年12月7 日又駕駛車號5H-350號自用大貨車並
    有其他之違規而為警攔檢查獲製單舉發（即高監自裁字裁80
    ─Z5B002111 號裁決書），乃原審所認定之事實，並為本件
    異議人所不爭執。抗告人即原處分機關依道路交通管理處罰
    條例第21條之1 第1 項第7 款規定，除處以其他裁罰外並處
    分「吊銷駕駛執照」，似非無據。
二、原裁定意旨認：原處分機關就異議人先前酒後酒精濃度超過
    標準而駕駛自小客車，裁處吊扣（聯結車）駕駛執照之處分
    （按即高監自裁字裁80─NO0000000 號裁決書）雖已確定並
    實際執行吊扣中，但因認：「汽車駕駛人，因違反本條例及
    道路交通安全規則之規定，受『吊銷』駕駛執照處分時，『
    吊銷』其持有各級車類之駕駛執照，道路交通管理處罰條例
    第68條定有明文。此規定係於94年12月14日修正公布，並於
    95 年3月1 日施行，而修正前同條例第68條則係規定『汽車
    駕駛人，因違反本條例及道路交通安全規則之規定，受『吊
    扣或吊銷』駕駛執照處分時，『吊扣或吊銷』其持有各級車
    類之駕駛執照」，觀其修法意旨，係以「原條文將違規駕駛
    人所持有之各級車類駕駛執照一併吊扣或吊銷，失之過酷，
    影響人民工作及生活甚鉅」為由，而刪除「吊扣」駕駛人駕
    駛執照時，應「吊扣」駕駛人持有各級車類駕駛執照之規定
    。則依現行同條例規定，已無得「吊扣」駕駛人持有他級駕
    駛執照之依據存在。是於吊扣駕駛人駕駛執照處分時，僅得
    吊扣其違規時所駕駛該級車類駕駛執照，以限制其繼續駕駛
    該級車類行駛之權利；若無該級車類之駕駛執照，即無從執
    行吊扣駕駛執照之處分，而僅係應否依同條例第22條第1 項
    規定處罰駕駛人之問題。形式上雖仍併執行吊扣職業聯結車
    駕照，然法律上仍僅視為吊扣自小客車駕照部分，就其職業
    聯結車駕照部分仍不得謂為已吊扣，且異議人為職業聯結車
    駕駛，通常亦攜帶該級車類駕照，即不符合「駕駛執照吊扣
    期間」要件。從而，原處分所謂「駕駛執照吊扣期間駕車」
    之基礎，就吊扣職業聯結車駕照部分，實存有結構性之瑕疵
    ，而於吊扣1 年期間行將屆滿之際，顯無法治癒上開瑕疵，
    且無治癒之實益，則其裁罰「吊銷」職業聯結車駕照之處分
    ，顯然違反「不當聯結禁止原則」，自屬違法，因而撤銷原
    處分關於吊銷聯結車駕駛執照部分，並諭知該撤銷部分不罰
    ，固非無見。
三、惟查：(一)上開「高監自裁字裁80─NO0000000 號」裁決書載
    明「吊扣駕照12個月，駕駛執照於97年5 月30日前繳送」，
    而異議人所有聯結車駕駛執照似亦已於97年4 月30日因行政
    處分執行結果而送繳吊扣中，則原審謂：「異議人為職業聯
    結車駕駛，通常亦攜帶該級車類駕照」一語，似與事實不符
    ？(二)監理機關就駕駛人僅持有較高級駕駛執照1 枚，若實際
    駕駛較低級車類，仍處分吊扣該較高級類駕駛執照，並實際
    執行吊扣該僅有之1 枚駕駛執照之法律意見仍有所堅持，是
    本件上開「高監自裁字裁80─NO0000000 號」裁決書之處分
    意旨，應係採其一慣處分意見而認吊扣駕照效力係及於聯結
    車駕駛執照，並實際對該類駕照執行吊扣，原審謂「形式上
    雖仍併執行吊扣職業聯結車駕照，然法律上仍僅視為吊扣自
    小客車駕照部分」，似非上開「高監自裁字裁80─NO000000
    0 號」裁決書意旨，原裁定逕自解釋已確定之行政處分意旨
    ，是否適合？(三)按有瑕疵之行政處分，有無效處分及得撤銷
    處分之分；所謂無效之行政處分，行政程序法第111 條定有
    規範；其中第7 款規定：「行政處分有下列各款情形之一者
    ，無效：：：：七、其他具有重大明顯之瑕疵者。」所謂重
    大明顯瑕疵，則係指該瑕疵為任何人所一望即知者；故而，
    縱行政處分係屬違法，若該瑕疵並非任何人所一望即知，則
    其即非屬行政程序法第111 條第7 款所稱有重大明顯瑕疵之
    無效行政處分。原處分機關上開「高監自裁字裁80─NO0000
    000 號裁決書」之確定行政處分所持見解固有爭議，然並無
    上開行政程序法第111 條第一款至第六款所列無效行政處分
    情形，自應審酌有無上開同條第七款所稱「具有重大明顯之
    瑕疵」之情形。法院實務對現行道路交通管理處罰條例第68
    條「汽車駕駛人，因違反本條例及道路交通安全規則之規定
    ，受吊銷駕駛執照處分時，吊銷其持有各級車類之駕駛執照
    」規定，固時有比較同條例於94年12月14日修正公布95年3
    月1 日施行之新舊法條條文差異並觀其修法理由（原條文將
    違規駕駛人所持有之各級車類駕駛執照一併吊扣或吊銷，失
    之過酷，影響人民工作及生活甚鉅，因而刪除「吊扣」駕駛
    人駕駛執照時，應「吊扣」駕駛人持有各級車類駕駛執照之
    規定）結果，認：現行規定，已無得「吊扣」駕駛人持有他
    級駕駛執照之依據存在之見解者頗多。然持相異見解者亦不
    乏其人，行政機關在實務上對法院採上開見解者，更是一再
    抗告以表不服，況汽車駕駛人對於行政機關不當交通裁罰若
    有不服，本有完善救濟程序，若駕駛人自行捨棄正當法律救
    濟程序（按道路交通案件處理辦法第24條即明定：受處分人
    得捨棄其聲明異議權），甚而心甘情願接受處分結果者亦有
    之，是上開形式上已確定之高監自裁字裁80─NO0000000 號
    行政處分似難逕認其瑕疵已具「任何人所一望即知」之情況
    ，此時其他機關在未釐清該行政處分是否具「重大明顯瑕疵
    」情形，且該確定行政處分未曾經法定程序依法撤銷前，宜
    否就形式上已確定行政處分質疑甚而逕認無效，確非無疑。
    本件抗告意旨執上開(三)之意旨此以為指摘，非無理由，況原
    裁定又有上開(一)、(二)之可議之處，自應由本院撤銷原裁定，
    並發回原審法院更為妥適當之認定。
四、據上論結，應依道路交通案件處理辦法第26條，刑事訴訟法
    第413條，裁定如主文。
中    華    民    國    98    年    5     月    11    日
                  刑事第八庭    審判長法  官  洪兆隆
                                      法  官  李政庭
                                      法  官  陳志銘
以上正本證明與原本無異。
本裁定不得再抗告。
中    華    民    國    98    年    5     月    11    日
                                      書記官  陳靖華


司法院資訊處製作；財團法人民間司法改革基金會備份。
